---
title: "Manipulación de data con Dplyr y Tidyr"
output: html_document
date: "2025-12-06"
---

## Dependencias y paquetes

```{r message=FALSE, warning=FALSE}
# Ctrl + Alt + i # atajo para crear un fragmento
library(dplyr)
library(tidyr)
library(ggplot2)

# Deben instalar este paquete en caso que no lo tengan instalado
# remotes::install_github("johan-rosa/databcrd")
library(databcrd)
```

## Nivelación

**Pipe** en R: `%>%`, `|>`. Permite paras un valor que está a la izquierda como primer argumento
a una función que esté a la derecha

```{r}
nombre <- "Johan"
say_hello <- function(name) paste("Hola", name)

paste(toupper(say_hello(nombre)), "!")

nombre |> say_hello() |> toupper() |> paste("!")
```

Evita tener que crear objetos intermedios

```{r}
nombre <- "natanael"
saludo <- say_hello(nombre)
salaudo_upper <- toupper(saludo)
paste(salaudo_upper, "!")
```



## Tipo de cambio en República Dominicana

Con la función `get_tc_spot()` podemos descargar la base de datos del tipo 
de cambio del mercado en RD.

```{r}
data_tc <- get_tc_spot(frecuencia = "diaria")
```

Esta es la serie de tipo de cambio de los últimos siete días



```{r}
tc_diciembre <- data_tc |> 
  filter(fecha >= "2025-12-01") 

tc_diciembre |>
  reactable::reactable()
```

```{r}
tc_diciembre |>
  ggplot(aes(x = dia, y = venta)) +
  geom_line() +
  labs(title = "Tasa de cambio de venta", subtitle = "Días de diciembre 2025")
```

